臺灣高雄地方法院民事判決　　　　　　　96年度重訴字第47號
原　　　告　台灣土地銀行股份有限公司
法定代理人　癸○○
訴訟代理人　李慶榮律師
　　　　　　孫守濂律師
被　　　告　辛○○
　　　　　　　　　　　之3
　　　　　　庚○○
　　　　　　　　　　　4樓
　　　　　　戊○○
　　　　　　乙○○
兼上4 人共同
訴訟代理人　張俊南
被　　　告　丁○○
　　　　　　丙○○
兼上一人
訴訟代理人　張俊德
　　　　　　上8人為己○○之.
被　　　告　甲○○
　　　　　　壬○○
上列當事人間請求返還土地等事件，本院於民國96年12月31日言
詞辯論終結，判決如下：
    主      文
被告辛○○、張俊南、庚○○、戊○○、乙○○、丁○○、丙○○、張俊德應將坐落高雄市○○區○○段四小段第一三三一號、
第一三三二號及第一三三三號地號土地上如附圖所示編號A 部分
面積七十四點八一平方公尺之建物拆除後，將土地返還予原告。
被告辛○○、張俊南、庚○○、戊○○、乙○○、丁○○、丙○○、張俊德應連帶給付原告新台幣參拾肆萬陸仟陸佰參拾貳元，
及自民國九十六年三月七日起至清償日止，按週年利率百分之五
計算之利息，並自民國九十六年二月一日起至返還前項土地之日
止，按月連帶給付原告新台幣伍仟柒佰柒拾柒元。
被告甲○○應將坐落高雄市○○區○○段四小段第一三三三號地
號土地上如附圖所示編號B 部分面積七十六點九四平方公尺之建
物拆除後，將土地返還予原告。
被告甲○○給付原告新台幣參拾柒萬伍仟貳佰零肆元，及自民國
九十六年二月十九日起至清償日止，按週年利率百分之五計算之
利息，並自民國九十六年二月一日起至返還前項土地之日止，按
月給付原告新台幣伍仟玖佰肆拾貳元。
被告壬○○應將坐落高雄市○○區○○段四小段第一三三五號地
號土地上如附圖所示編號D 部分面積七十六點四四平方公尺之建
物拆除後，將土地返還予原告。
被告壬○○付原告新台幣貳拾陸萬柒仟參佰壹拾壹元，及自民國
九十六年二月十九日起至清償日止，按週年利率百分之五計算之
利息，並自民國九十六年二月一日起至返還前項土地之日止，按
月給付原告新台幣肆仟伍佰伍拾伍元。
原告其餘之訴駁回。
訴訟費用由被告辛○○、張俊南、庚○○、戊○○、乙○○、丁○○、丙○○、張俊德負擔四分之一，由被告甲○○負擔四分之
一，由被告壬○○負擔四分之一，餘由原告負擔。
本判決原告勝訴部分，於原告分別以新台幣壹佰伍拾萬元為被告
辛○○、張俊南、庚○○、戊○○、乙○○、丁○○、丙○○、
張俊德、以新台幣壹佰壹拾萬元為被告壬○○、以新台幣壹佰伍
拾捌萬元為被告甲○○，供擔保後，得假執行。被告辛○○、張
俊南、庚○○、戊○○、乙○○、丁○○、丙○○、張俊德如以
新台幣肆佰伍拾捌萬伍仟捌佰玖拾元為原告預供擔保後，得免為
假執行。
原告其餘假執行之聲請駁回。
  事實及理由
壹、程序方面
一、按，訴狀送達後，原告不得將原訴變更或追加他訴，但擴張
    或減縮應受判決事項之聲明者，不在此限，民事訴訟法第25
    5 條第1 項第3 款定有明文。原告起訴原聲明請求(1)被告己○○應將坐落高雄市○○區○○段四小段第1331號（面積8
    平方公尺）、第1332號（面積40平方公尺）及第1333號地號
    （面積為36平方公尺）土地上之建物（門牌號碼為高雄市○○區○○街71巷2 號）拆除後，將土地返還予原告。被告丙○○應自上開土地遷出。(2)被告己○○應給付原告新臺幣（
    下同）778,443 元，及自起訴狀繕本送達翌日起至清償日止
    ，按年息本分之五計算之利息，暨自民國96年2 月1 日起至
    返還上開土地之日止，按月給付原告12,974元。(3)被告甲○○應將坐落高雄市○○區○○段四小段第1333號地號土地（
    面積為82平方公尺）上之建物（門牌號碼為高雄市新興區○○○路140 巷13之1 號）拆除後，將土地返還予原告。(4)被
    告甲○○應給付原告623,951 元及自起訴狀繕本送達翌日起
    至清償日止，按年息本分之五計算之利息，暨自96年2 月1
    日起至返還上開土地之日止，按月給付原告12,665元。(5)被
    告壬○○應將坐落高雄市○○區○○段四小段第1335號地號
    土地（面積為82平方公尺）上之建物（門牌號碼為高雄市新
    興區○○○路140 巷13之3 號）拆除後，將土地返還予原告
    。(4)被告壬○○應給付原告573,508 元，及自起訴狀繕本送
    達翌日起至清償日止，按年息本分之五計算之利息，暨自96
    年2 月1 日起至返還上開土地之日止，按月給付原告9,558
    元。嗣於起訴狀繕本送達後減縮及變更其訴之聲明為請求：
    (1)被告辛○○、張俊南、庚○○、戊○○、乙○○、丁○○
    、丙○○、張俊德應將坐落高雄市○○區○○段四小段第13
    31號、第1332號及第1333號地號土地上如附圖所示編號A 部
    分面積74.81 平方公尺之建物拆除後，將土地返還予原告。
    (2)被告辛○○、張俊南、庚○○、戊○○、乙○○、丁○○
    、丙○○、張俊德應連帶給付原告693,263 元及自起訴狀繕
    本送達翌日起至清償日止，按年息本分之五計算之利息，暨
    自96年2 月1 日起至清償日止，按週年利率百分之五計算之
    利息，並自96年2 月1 日起至返還前項土地之日止，按月連
    帶給付原告11,555元。(3)被告甲○○應將坐落高雄市○○區
    ○○段四小段第1333號地號土地上如附圖所示編號B 部分面
    積76點94平方公尺之建物拆除後，將土地返還予原告。被告
    甲○○給付原告595,035 元及自起訴狀繕本送達翌日起至清
    償日止，按年息本分之五計算之利息，暨自96年2 月1 日起
    至清償日止，按週年利率百分之五計算之利息，並自96年2
    月1 日起至返還前項土地之日止，按月給付原告11,883元。
    (4)被告壬○○應將坐落高雄市○○區○○段四小段第1335號
    地號土地上如附圖所示編號D 部分面積76點44平方公尺之建
    物拆除後，將土地返還予原告。被告壬○○付原告534,621
    元，及自起訴狀繕本送達翌日起至清償日止，按年息本分之
    五計算之利息，暨自96年2 月1 日起至返還前項土地之日止
    ，按月給付原告8,910 元。核屬減縮應受判決事項之聲明，
    依上開法條之規定，應予准許。
二、被告甲○○經合法通知，未於言詞辯論期日到場，核無民事
    訴訟法第386 條各款所列情形，爰依原告聲請，由其一造辯
    論而為判決。
三、按當事人死亡者，訴訟程序在有繼承人、遺產管理人或其他
    依法令應續行訴訟之人承受其訴訟以前當然停止，他造當事
    人亦得聲明承受訴訟，民事訴訟法第168 條、第175 條第 2
    項定有明文。被告己○○已於訴訟繫屬中之96年5 月6 日死
    亡，原告聲請被告己○○之繼承人辛○○、張俊南、庚○○
    、戊○○、乙○○、丁○○、丙○○、張俊德承受訴訟，為
    有理由，應予准許。
四、本件原告之法定代理人原為張義雄，嗣於本院審理中變更為
    癸○○，有財政部函1 份（本院卷第196 頁）在卷可憑，並
    據聲明承受訴訟，經核並無不合，應予准許。
貳、實體部分：
一、本件原告主張：(一)坐落高雄市○○區○○段四小段第1331號
    、第1332號、第1333號及第1335號之土地上均為原告所有。
    (二)被告己○○未與原告簽訂任何契約，而占用高雄市○○區
    ○○段四小段第1331號、第1332號、第1333號興建門牌號碼
    高雄市○○區○○街71巷2 號之地上物（即如附圖所示編號
    A 部分，下稱系爭建物1） 。(三)被告甲○○雖曾於91年間向
    原告承租高雄市○○區○○段四小段第1333號土地供其所有
    之門牌號碼高雄市新興區○○○路14 0巷13之1 號建物（即
    如附圖所示編號B 部分，下稱系爭建物2） 使用，然租期僅
    至92年12月31日止，且未再續約，然被告洪宏輝仍繼續占用
    上開土地使用。(四)被告壬○○雖曾於87年間向原告承租高雄
    市○○區○○段四小段第1335號土地供其所有之門牌號碼高
    雄市新興區○○○路140 巷13之3 號建物（即如附圖所示編
    D 部分，下稱系爭建物3） 使用，然租期僅至89年12月31日
    止未再續約，然被告壬○○仍繼續占用上開土地使用。(五)原
    告爰本於所有物返還請求權及妨害除去請求權，請求被告己○○之繼承人辛○○、張俊南、庚○○、戊○○、乙○○、
    丁○○、丙○○、張俊德拆除系爭建物1 後，將土地返還予
    原告，又被告己○○之被繼承人辛○○、張俊南、庚○○、
    戊○○、乙○○、丁○○、丙○○、張俊德均無法律上原因
    ，占有系爭建物1 所坐落之土地，而受有相當於租金之利益
    ，致原告受有損害，爰依不當得利及繼承法律關係，請求被
    告辛○○、張俊南、庚○○、戊○○、乙○○、丁○○、丙○○、張俊德連帶給付相當5 年之租金之不當得利，合計69
    3, 269元（計算式：高雄市○○區○○段四小段第1331號土
    地申報地價每平方公尺18,534元×占用面積7. 65 平方公尺
    ×10％×5 年＝70,892元；高雄市○○區○○段四小段第13
    32號土地申報地價每平方公尺18,534元×占用面積37.87 平
    方公尺×10％×5 年＝350,941 元；高雄市○○區○○段四
    小段第13 33 號土地申報地價每平方公尺18, 534 元×占用
    面積29.29 平方公尺×10％×5 年＝271,430 元；70,892+3
    50,941+271 ,430 ＝693,263 元），並自96年2 月1 日起至
    返還土地之日止，按月給付原告11,555元（計算式：申報地
    價每平方公尺18,534元×占用面積74.81 平方公尺×10％÷
    12月＝11,555元）。(六)原告爰本於所有物返還請求權及妨害
    除去請求權，請求被告甲○○拆除系爭建物2 後，將土地返
    還予原告。另依租賃契約關係，向被告甲○○請求91年6 月
    至92年12月之租金共141,227 元（7433×19＝141,227 元）
    及違約金14,1 23 元（141,227 ×10﹪＝14,123元）；另依
    不當得利之法律關係，請求被告甲○○給付自93年1 月起至
    96 年1月止相當租金之不當得利，合計439,685 元（計算式
    ：土地申報地價每平方公尺18,534元×占用面積76.94 平方
    公尺×10％÷12月×37個月＝439,685 元），並自96年2 月
    1 日起至返還土地之日止，按月給付原告11,883元（計算式
    ：申報地價每平方公尺18,534元×占用面積76.94 平方公尺
    ×10％÷12月＝11,883元）。(七)原告爰本於所有物返還請求
    權及妨害除去請求權，請求被告壬○○拆除系爭建物3 後，
    將土地返還予原告，另依不當得利之法律關係，請求被告壬○○給付自91年2 月起至96年1 月止相當5 年租金之不當得
    利，合計534, 621元（計算式：土地申報地價每平方公尺13
    ,988 元 ×占用面積76.44 平方公尺×10％×5 年＝534,62
    1 元），並自96年2 月1 日起至返還土地之日止，按月給付
    原告8,910 元（計算式：申報地價每平方公尺13,988元×占
    用面積76.44 平方公尺×10％÷12月＝8,910 元）等語。並
    聲明求為判決：(一)被告辛○○、張俊南、庚○○、戊○○、
    乙○○、丁○○、丙○○、張俊德應將坐落高雄市○○區○○段四小段第1331號、第1332號及第1333號地號土地上如附
    圖所示編號A 部分面積74.81 平方公尺之建物拆除後，將土
    地返還予原告。(二)被告辛○○、張俊南、庚○○、戊○○、
    乙○○、丁○○、丙○○、張俊德應連帶給付原告693,263
    元及自起訴狀繕本送達翌日起至清償日止，按年息本分之五
    計算之利息，暨自96年2 月1 日起至清償日止，按週年利率
    百分之五計算之利息，並自96年2 月1 日起至返還前項土地
    之日止，按月連帶給付原告11,555元。(三)被告甲○○應將坐
    落高雄市○○區○○段四小段第1333號地號土地上如附圖所
    示編號B 部分面積76點94平方公尺之建物拆除後，將土地返
    還予原告。(四)被告甲○○給付原告595,035 元及自起訴狀繕
    本送達翌日起至清償日止，按年息本分之五計算之利息，暨
    自96年2 月1 日起至清償日止，按週年利率百分之五計算之
    利息，並自96年2 月1 日起至返還前項土地之日止，按月給
    付原告11,883元。(五)被告壬○○應將坐落高雄市○○區○○
    段四小段第1335號地號土地上如附圖所示編號D 部分面積76
    點44平方公尺之建物拆除後，將土地返還予原告。
    (六)被告壬○○付原告534,621 元，及自起訴狀繕本送達翌日
    起至清償日止，按年息本分之五計算之利息，暨自96年2 月
    1 日起至返還前項土地之日止，按月給付原告8,910 元。
    (七)願供擔保，請宣告假執行。
三、被告辛○○、張俊南、庚○○、戊○○、乙○○、丁○○、
    丙○○、張俊德則以：系爭建物1 係己○○向第三人購得，
    然己○○自69年即自系爭建物1 遷出，僅被告丙○○居住於
    該處。另被告丙○○主張：伊自57年11月起已系爭建物設籍
    ，迄今已超過20年，且伊目前聲請時效取得地上權之登記等
    語抗辯。另被告丁○○辯稱：依高雄市土地登記簿高雄市○○區○○段四小段第1331號 、第1332號、第1333號及第13
    35號之土地所有權人係中華民國，並非原告云云。被告壬○○則以：原告以公告地價10％計算相當於租金之標準過高等
    語抗辯。被告辛○○、張俊南、庚○○、戊○○、乙○○、
    丁○○、丙○○、張俊德及壬○○均答辯聲明求為判決：(一)
    原告之訴駁回。(二)願供擔保免為假執行。
四、被告甲○○則未於言詞辯論期日到場，亦未提出書狀作何聲
    明或陳述。
五、不爭執事項：
  (一)被告所使用之系爭建物1 、2 、3 均分別占有如附圖所示之
    土地，且均迄今未為辦理完成地上權登記，亦未與原告間訂
    有租賃契約或原租賃契約到期後，有再續約。
  (二)己○○自57年11月20日即遷入系爭高雄市○○區○○街71巷
    2號使用該基地及建物已達20年。
六、爭執事項：
  (一)被告目前所使用建物是否無權占有原告所有之系爭土地？
  (二)原告所請求之金額是否合理？
七、本院判斷如下；
  (一)被告辛○○、張俊南、庚○○、戊○○、乙○○、丁○○、
    丙○○、張俊德部分：
  1.系爭高雄市○○區○○段四小段第1331號、第1332號、第13
    33號及第1335號之土地，依高雄市○○區○○段地政事務所
    土地登記第二類謄本之記載，所有權人確為原告無訛，此有
    上開謄本3 紙在卷可稽（見本院卷第27-30 頁），是被告丁○○抗辯原告無權提出本件訴訟，尚無理由。
  2.另被告辛○○、張俊南、庚○○、戊○○、乙○○、丁○○
    、丙○○、張俊德另辯稱：系爭建物1 己○○自69年即遷出
    ，是原告請求己○○拆除系爭建物1 ，顯無理由云云。按違
    章建築之讓與，雖因不能為移轉登記而不能為不動產所有權
    之讓與，但受讓人與讓與人間如無相反之約定，應認為讓與
    人已將該違章建築之事實上處分權讓與受讓人。房屋之拆除
    為一種事實上之處分行為，須有事實上之處分權者，始有拆
    除之權限。系爭建物1 屬未經建物第一次所有權登記之違章
    建築，此為兩造所不爭執，而被告張俊德本院審理時自承：
    「房屋算是我爸爸買的，因為民國50幾年時我們先向屋主承
    租，57年電力公司才過戶給我們，名字好像是我爸爸，民國
    69年遷出但是沒有改繳費者名字，現在沒有書狀可以證明」
    等語（見本院卷第50頁）。另依己○○之戶籍謄本（見本院
    卷第43頁），己○○原係設籍在系爭建物1 ，直至69年5 月
    13日始搬遷至高雄市新興區○○○路114 號，且系爭建物 1
    94年度之房屋稅納稅義務人仍為己○○一事，有高雄市稅捐
    稽徵處房屋稅籍證明書可按（見本院卷101 頁），是依被告
    張俊德上開供詞、戶籍謄本及上開證明書等資料，己○○於
    生前對系爭建物1 確有事實上處分權甚明。是被告辛○○、
    張俊南、庚○○、戊○○、乙○○、丁○○、丙○○、張俊
    德辯稱己○○對系爭建物1 無所有權云云，亦不足採。
  3.關於原告請求被告辛○○、張俊南、庚○○、戊○○、乙○○、丁○○、丙○○、張俊德拆除系爭建物1 及及返還該建
    物所坐落土地有無理由：
  (1)按當事人主張有利於己之事實，就其事實有舉證之責任，民
    事訴訟法第277 條前段定有文；而負舉證責任之一方所證明
    者如尚不足以推認其主張之事實，縱不負舉證責任之一方就
    其主張之事實不能證明或陳述不明、或其舉證猶有疵累，仍
    難認負舉證責任之一方已盡其舉證責任，自不得為其有利之
    認定，此有最高法院91年度台上字第1613號判決意旨可供參
    酌。
  (2)己○○於生前對系爭建物1 確有事實上處分權乙節，業如前
    述，而被告辛○○、張俊南、庚○○、戊○○、乙○○、丁○○、丙○○、張俊德為己○○之繼承人，是渠等當繼受己○○之對系爭建物之權利義務。
  (3)按所有人對於無權占有或侵奪其所有物者，得請求返還之，
    對於妨害其所有權者，得請求除去之，民法第767 條前段、
    中段分別定有明文；而以無權占有為原因，請求返還所有物
    之訴，被告倘係以「非無權占有」資為抗辯者，原告就被告
    無權占有之事實，並不負舉證責任。換言之，被告應就其取
    得占有係有正當權源之事實，舉證證明；倘被告不能證明其
    占有權源，則自應認原告之請求為有理由（參照最高法院92
    年度台上字第312 號判決意旨）。又按地上權為一種物權，
    主張取得時效之第一要件，須為以行使地上權之意思而占有
    ，若依其所由發生事實之性質，無行使地上權之意思者，非
    有變為以行使地上權之意思而占有之情事，其取得時效，即
    不能開始進行，此有最高法院64年台上字第2552號判例可資
    參照。被告辛○○、張俊南、庚○○、戊○○、乙○○、丁○○、丙○○、張俊德另辯稱：己○○或被告丙○○依法應
    已經時效取得地上權云云。惟按因時效完成而取得地上權或
    地上權登記請求權者，必須以行使地上權之意思而占有他人
    之土地為其成立要件之一。占有人因時效取得地上權登記請
    求權，向該管地政機關請求為地上權登記，經地政機關受理
    ，受訴法院應就占有人是否具備時效取得地上權之要件為實
    體上裁判者，須以占有人於土地所有權人請求拆屋還地前，
    以具備時效取得地上權之要件為由，向地政機關請求登記為
    地上權人為前提。因時效而取得地上權登記請求權者，不過
    有此請求權而已，在未依法登記為地上權人以前，仍不得據
    以對抗土地所有人而認其並非無權占有。最高法院89年度台
    上字第1370號裁判、69年度第5 次民事庭會議決議可資參照
    。被告辛○○、張俊南、庚○○、戊○○、乙○○、丁○○
    、丙○○、張俊德抗辯己○○或丙○○係以行使地上權之意
    思占有系爭建物1 所載之土地系爭土地云云，然此為原告所
    否認，且被告辛○○、張俊南、庚○○、戊○○、乙○○、
    丁○○、丙○○、張俊德復未能舉證以實其說，且亦未能證
    明於原告起訴前，其等已經向地政機關請求登記為地上權人
    ，參諸前開見解，應認被告辛○○、張俊南、庚○○、戊○○、乙○○、丁○○、丙○○、張俊德並無取得登記為地上
    權人之權利，是被告辛○○、張俊南、庚○○、戊○○、乙○○、丁○○、丙○○、張俊德此部分之辯詞，尚難採信。
  (4)依上揭說明，原告既為高雄市○○區○○段四小段第1331號
    、第1332號、第1333號之土地之所有權人，且被告辛○○、
    張俊南、庚○○、戊○○、乙○○、丁○○、丙○○、張俊
    德對上開3 筆土地為無權占有之人，原告其本於所有物返還
    請求權及妨害除去請求權，請求被告辛○○、張俊南、庚○○、戊○○、乙○○、丁○○、丙○○、張俊德應將系爭建
    物1 拆除，將上開土地返還予原告，於法有據，應予准許。
  4.原告請求相當於租金之不當得利，有無理由？其金額為何？
  (1)按無法律上之原因而受有利益，致他人受有損害者，應返還
    其利益，民法第179 定有明文。又無權占用他人土地者，通
    常可享有相當於租金之不當得利，土地所有權人得請求占用
    人返還，最高法院61年台上字第1695號判例要旨足參。另者
    ，繼承人自繼承開始時，承受被繼承人財產上之一切權利、
    義務；繼承人對於被繼承人之債務，負連帶責任，民法第11
    48條、第1152條定有明文。本件被告辛○○、張俊南、庚○○、戊○○、乙○○、丁○○、丙○○、張俊德為己○○之
    繼承人，共同無權占用上開系爭建物1 所在之高雄市○○區
    ○○段四小段第1331號、第1332號、第1333號所示部分之土
    地，已如前述，足見被告辛○○、張俊南、庚○○、戊○○
    、乙○○、丁○○、丙○○、張俊德因無權占用土地而受有
    不當利益，並致原告受有相當於租金之損害，則原告依不當
    得利請求權，請求被告辛○○、張俊南、庚○○、戊○○、
    乙○○、丁○○、丙○○、張俊德返還自91年2 月1 日起至
    96年1 月31日止，及自96年2 月1 日起至交還上開土地之日
    止，所能獲得之相當於租金之不當得利，即屬正當。
  (2)次按城市地方房屋之租金，以不超過土地及其建築物申報總
    價額年息10% 為限；而於租用基地建築房屋，亦準用之，土
    地法第97條第1 項、第105 條分別定有明文。再按公有土地
    以各該宗土地之公告地價為申報地價，平均地權條例施行細
    則第21條著有明文。再按基地租金之數額，除以基地申報地
    價為基礎外，尚須斟酌基地之位置、工商業繁榮之程度、承
    租人利用基地之經濟價值及所受利益等項，並與鄰地租金相
    比較，以為決定，並非必達申報總地價年息10% 最高額，最
    高法院68年台上字第3071號判例要旨可資參照。
  (3)經查，上開高雄市○○段○○段第1331號、第1332號、第13
    33號地號土地93年1 月之申報地價均為每平方公尺18,534元
    ，有前開3 筆土地登記第二類謄本在卷可考（見本院卷第16
    至18頁），而系爭建物1 前面臨2 米巷道，除機車外，車輛
    難以進入，北側可通行明星街、南側經由自立二路140 巷口
    約6 米道路，西到自立二路，東到南台路等幹道，鄰近有六
    合夜市及高雄市立建國國小，交通堪稱便利；又系爭建物 1
    為2 層樓磚造，且2 樓外圍加包鐵皮之房屋，業據本院履勘
    現場屬實，有勘驗筆錄、現場照片現場簡圖、及複丈成果圖
    即附圖在卷可稽（見本院卷第21、81、82、162 頁）。本院
    審酌系爭土地雖均鄰接道路，對外聯絡方便、惟系爭建物1
    所在巷道狹隘及外觀老舊，居住於系爭建物1之被告辛○○
    、張俊南、庚○○、戊○○、乙○○、丁○○、丙○○、張
    俊德實際所獲得經濟價值及利益等情，認原告請求按上開高
    雄市○○段○○段第1331號、第1332號、第1333號地號土地
    93 年1月申報地價年息10% 計算相當於租金之不當利益，尚
    屬過高，應以年息5%計算，較為允洽。
  (4)次查，系爭建物1 分別占有高雄市○○段○○段第1331號、
    第1332號、第1333號地號土地面積各7.65平方公尺、37.87
    平方公尺及29.29 平方公尺，又上開土地自87年7 月1 日起
    至今之申報地價均為18,534元，則被告辛○○、張俊南、庚○○、戊○○、乙○○、丁○○、丙○○、張俊德占有系爭
    占有土地，自91年2 月1 日起至96年1 月31日止，所能獲得
    相當於租金之不當得利，應為346,632 元【計算式：18,534
    元（申報地價）×74.81 （土地面積）×5 ％（年息）×5
    年＝346,632 元小數點以下四捨五入】，每月所能獲得相當
    於租金之不當得利為5,777 元（計算式：18,534元（申報地
    價）×74.81 平方公尺（土地面積）×5 ％（年息）÷12＝
    5,777 元，小數點以下四捨五入）。準此，被告辛○○、張
    俊南、庚○○、戊○○、乙○○、丁○○、丙○○、張俊德
    無權占有上開土地，自91年2 月1 日起至96年1 月31日止，
    所能獲得相當於租金之不當得利，共計346,632 元，自96年
    2 月1 日起至交還上開土地之日止，所能獲得相當於租金之
    不當得利，應為每月5,777 元。
  (5)從而，原告依民法第179 條不當得利及繼承之法律關係，請
    求被告辛○○、張俊南、庚○○、戊○○、乙○○、丁○○
    、丙○○、張俊德連帶給付346,632 元，及自起訴狀繕本送
    達之翌日即96年3 月7 日起至清償日止，按週年利率百分之
    5 計算之利息，暨自96年2 月1 日起至交還上開土地之日止
    ，按月連帶給付5,777 元之相當於租金之不當得利，洵屬有
    據。逾此部分之請求，即屬無據。
  (二)被告壬○○部分：
  1.被告壬○○於審理時以：不爭執系爭建物3 自90年1 月起即
    無權占有原告所有之高雄市○○段○○段第1335號地號土地
    面積76.44 平方公尺，惟伊希望原告可自行將系爭建物3 拆
    除，因為系爭建物3 伊現在沒有在使用，且原告請求之租金
    金額過高等語置辯。
  2.本件原告主張高雄市○○段○○段第1335號地號為其所有，
    被告壬○○未經同意自90年1 月起仍繼續占用上開系爭土地
    ，且在上開土地上之系爭建物3 為被告壬○○使用等情，為
    被告壬○○所自認，並有高雄市○○段○○段第1335號地號
    土地登記謄本各1 份、基地出賃契約及現場照片2 張在卷可
    稽（見本院卷第19、24-25 頁），自堪信為真實。惟被告壬○○以前揭情詞置辯，是以本件爭點為：原告得否請求被告
    將地上物拆除後返還系爭土地？
  3.按所有人對於無權占有或侵奪其所有物者，得請求返還之；
    對於妨害其所有權者，得請求除去之；有妨害其所有權之虞
    者，得請求防止之，民法第767 條定有明文。經查：高雄市
    ○○段四小段第1335號地號為原告所有，且被告壬○○無法
    律上之正當權源而繼續占用系爭土地使用系爭建物3 等情，
    業如前述，則揆諸前揭規定，原告本於所有權之法律關係，
    請求被告壬○○將系爭建物3 拆除後，將該土地返還原告，
    自屬有據。至被告壬○○固以前情置辯，惟迄本件言詞辯論
    終結時止，被告壬○○尚未能舉證證明伊未有繼續使用系爭
    建物3 之證據，則被告壬○○前揭所辯，尚非可採。
  4.原告請求相當於租金之不當得利，有無理由？其金額為何？
  (1)承前所述：被告壬○○占有上開系爭建物3 所在之高雄市○○區○○段四小段第1335號所示部分之土地屬無權占用等情
    ，足見被告壬○○因無權占用土地而受有不當利益，並致原
    告受有相當於租金之損害，則原告依不當得利請求權，請求
    被告壬○○返還自91年2 月1 日起至96年1 月31日止，及自
    96年2 月1 日起至交還上開土地之日止，所能獲得之相當於
    租金之不當得利，即屬正當。
  (2)再者，上開高雄市○○段○○段第1335號地號土地93年1 月
    之申報地價為每平方公尺18,534元，有前開土地登記第二類
    謄本在卷可考（見本院卷第19頁），而系爭建物3 須經過被
    告甲○○等人之建物，始得進入，前面臨約50公分之道路，
    不適合通行，然系爭建物3 鄰近有六合夜市及高雄市立建國
    國小，且近鄰自立二路、南台路及六合二路，交通堪稱便利
    ；又系爭建物3 為2 層樓，外圍加包鐵皮之房屋，業據本院
    履勘現場屬實，有勘驗筆錄、現場照片現場簡圖、及複丈成
    果圖即附圖在卷可稽（見本院卷第25、81、82、162 頁）。
    本院審酌系爭土地雖均鄰接道路，對外聯絡方便、惟系爭建
    物3 所在巷道狹隘、且須經過他人建物始得通行，及系爭建
    物3 已老舊，居住於系爭建物3 之被告壬○○實際所獲得經
    濟價值及利益等情，認原告請求按上開高雄市○○段○○段
    第1335號地號土地93年1 月申報地價年息10% 計算相當於租
    金之不當利益，尚屬過高，應以年息5%計算，較為允洽。
  (3)次查，系爭建物3 占有高雄市○○段○○段第1335號地號土
    地面積76.44 平方公尺，又上開土地自87年7 月1 日起至今
    之申報地價為13,988元，則被告壬○○占有上開土地，自91
    年2 月1 日起至96年1 月31日止，所能獲得相當於租金之不
    當得利，應為267,311 元【計算式：13,988元（申報地價）
    ×76.44 平方公尺（土地面積）×5 ％（年息）×5 年＝
    267 ,311 元 小數點以下四捨五入】，每月所能獲得相當於
    租金之不當得利為4,555 元（計算式：13,988元（申報地價
    ）×74.81 平方公尺（土地面積）×5 ％（年息）÷12（月
    ）＝4, 455元，小數點以下四捨五入）。準此，被告壬○○
    無權占有上開土地，自91年2 月1 日起至96年1 月31日止，
    所能獲得相當於租金之不當得利，共計267,311 元，自96年
    2 月1 日起至交還上開土地之日止，所能獲得相當於租金之
    不當得利，應為每月4,555 元。
  (4)從而，原告依民法第179 條不當得利之法律關係，請求被告
    壬○○給付267,311 元，及自起訴狀繕本送達翌日（被告壬○○於96年2 月9 日寄存送達）即96年2 月19日起至清償日
    止，按週年利率百分之5 計算之利息，暨自96年2 月1 日起
    至交還上開土地之日止，按月給付4,555 元之相當於租金之
    不當得利，洵屬有據。逾此部分之請求，即屬無據。
  (三)被告甲○○部分：
  1.被告甲○○經合法通知未到庭，亦未提出書狀為何聲明或陳
    述。
  2.本件原告主張高雄市○○段○○段第1333號地號為其所有，
    被告甲○○雖曾於91年間向原告承租高雄市○○區○○段四
    小段第1333號土地供其所有之系爭建物2 使用，然租期僅至
    92年12月31日止即未再續約，且被告甲○○自91年6 月起則
    未給付租金，被告甲○○尚積欠19個月租金及違約金，而被
    告甲○○自93年1 月起即違法繼續占用上開土地等情，有高
    雄市○○段○○段第1333號地號土地登記謄本各1 份、基地
    出賃契約、基地租金收入登記帳卡2 張、支付命令聲請狀、
    本院93年度促字第72096 號支付命令、本院非訟中心94年1
    月26日94雄院貴非松93年度促字第72096 號函及現場照片2
    張在卷可稽（見本院卷第18、22- 23頁、249-258 頁）。被
    告甲○○對於原告主張之事實，已於相當時期受合法之通知
    ，而於言詞辯論期日不到場，亦未提出準備書狀爭執，依民
    事訴訟法第280 條第1 項、第3 項規定，視同自認，原告之
    主張自堪信為真實。從而，原告依據租賃、不當得利之法律
    關係，請求91年6 月1 日起至92年12月31日19個月租金、違
    約金及自93年1 月起至96年1 月止相當於租金之不當得利，
    即屬正當，應予准許。另按所有人對於無權占有或侵奪其所
    有物者，得請求返還之；對於妨害其所有權者，得請求除去
    之；有妨害其所有權之虞者，得請求防止之，民法第767 條
    定有明文。經查：高雄市○○段○○段第1333號地號為原告
    所有，且被告甲○○無法律上之正當權源而繼續占用系爭土
    地使用系爭建物2 等情，業如前述，則揆諸前揭規定，原告
    本於所有權之法律關係，請求被告甲○○將系爭建物2 拆除
    後，將該土地返還原告，自屬有據。
  3.原告請求租金、違約金及相當於租金之不當得利，有無理由
    ？其金額為何？
  (1)按稱租賃者，謂當事人約定，一方以物租與他方使用收益，
    他方支付租金之契約。又承租人應依約定日期，支付租金；
    無約定者，依習慣；無約定亦無習慣者，應於租賃期滿時支
    付之。如租金分期支付者，於每期屆滿時支付之，民法第42
    1 條第1 項、第439 條分別定有明文。依被告甲○○與原告
    簽訂之基地租賃契約第2 、3 、4 條分別約定：「二、租賃
    期間：自民國91年1 月1 日起至92年12月31日止。租期屆滿
    時，租賃關係即行銷滅‧‧‧」、「三、租金：本租金以訂
    約當時公告地價總額及租金率（5 ﹪）計算，每月新台幣
    7433元‧‧‧」、「四、租金之繳納及逾期繳納違約金標準
    ：租金每年分12期繳納，每期1 個月，甲方（指被告甲○○
    ）應乙方（指原告）所開繳納通知書規定期限，於每月月底
    前，自動向以乙方各營業單位繳納，逾期不繳以違約論‧‧
    ‧。甲方違約時應依下列各款加收違約金：‧‧‧(四)逾期繳
    納在3 個月以上者，一律照欠額加收百分之10‧‧‧」等語
    ，此有上開基地租賃契約可按（見本院卷第22頁）。本件被
    告甲○○就系爭建物2 ，自91年6 月1 日承租時起即未繳付
    租金，計至92年12月31日租期屆滿時止，共積欠19期之租金
    未給付141,227 元及違約金14,123元（141,227 元×10﹪＝
    14,123元，小數點以下四捨五入），而依兩造間之租賃契約
    ，被告甲○○積欠租金及違約金共計為155,350 元（141,22
    7 元+14,123 元＝155,350 元），原告請求被告甲○○如數
    給付租金及違約金部分，係屬有據。
  (2)承前所述：被告甲○○占有上開系爭建物2 所在之高雄市○○區○○段四小段第1333號所示部分之土地屬無權占用等情
    ，足見自93年1 月起，被告甲○○即因無權占用土地而受有
    不當利益，並致原告受有相當於租金之損害，則原告依不當
    得利請求權，請求被告甲○○返還自93年1 月1 日起至96年
    1 月31日止，及自96年2 月1 日起至交還上開土地之日止，
    所能獲得之相當於租金之不當得利，即屬正當。再者，上開
    高雄市○○段○○段第1333號地號土地93年1 月之申報地價
    為每平方公尺18,534元，有前開土地登記第二類謄本在卷可
    考（見本院卷第18頁），而系爭建物2 ，前面臨自立二路14
    0 巷，且系爭建物2 鄰近有六合夜市及高雄市立建國國小，
    且近鄰南台路及六合二路，交通堪稱便利；又系爭建物2 為
    1 層樓，外圍加包鐵皮之房屋，業據本院履勘現場屬實，有
    勘驗筆錄、現場照片現場簡圖、及複丈成果圖即附圖在卷可
    稽（見本院卷第23、81、82、162 頁）。本院審酌上開土地
    雖均鄰接道路，對外聯絡方便、惟系爭建物2 所在巷道並非
    寬敞、且系爭房屋已老舊，居住於系爭建物2 之被告甲○○
    實際所獲得經濟價值及利益等情，認原告請求按上開高雄市
    ○○段四小段第1333號地號土地93年1 月申報地價年息10%
    計算相當於租金之不當利益，尚屬過高，應以年息5%計算，
    較為允洽。次查，系爭建物占有高雄市○○段○○段第1333
    號地號土地面積76.94 平方公尺，又上開土地自93年1 月1
    日起至今之申報地價為18,534元，則被告甲○○壬○○占有
    上開土地，自93年1 月1 日起至96年1 月31日止，所能獲得
    相當於租金之不當得利，應為219,854 元【計算式：18,534
    元（申報地價）×76.94 平方公尺（土地面積）×5 ％（年
    息）÷12（月）×37（月）＝219,854 元，小數點以下四捨
    五入】，每月所能獲得相當於租金之不當得利為5,942 元（
    計算式：18,534元（申報地價）×76.94 （土地面積）×5
    ％（年息）÷12（月）＝5,942 元，小數點以下四捨五入）
    。準此，被告甲○○無權占有上開土地，自93年1 月1 日起
    至96年1 月31日止，所能獲得相當於租金之不當得利，共計
    219,854 元，自96年2 月1 日起至交還上開土地之日止，所
    能獲得相當於租金之不當得利，應為每月5,942 元。從而，
    原告依民法第179 條不當得利之法律關係，請求被告甲○○
    給付219,854 元，及自起訴狀繕本送達之翌日即96年2 月19
    日起（被告甲○○於96年2 月9 日寄存送達）至清償日止，
    按週年利率百分之5 計算之利息，暨自96年2 月1 日起至交
    還上開土地之日止，按月給付5,942 元之相當於租金之不當
    得利，洵屬有據。逾此部分之請求，即屬無據。
  (3)綜上所述，原告依兩造間租賃契約、所有物返還請求權及不
    當得利之法律關係，請求被告甲○○拆除系爭建物2 ，將上
    開高雄市○○段○○段第1333號地號土地返還原告，並給付
    原告375,204 元（155,350 元+219,854元＝375,204 元），
    及自起訴狀繕本送達之翌日即96年2 月10日起至清償日止，
    按週年利率百分之5 計算之利息，暨自96年2 月1 日起至交
    還上開土地之日止，按月給付5,942 元，為有理由，應予准
    許。
七、綜上所述，原告本於所有物返還請求權及妨害除去請求權，
    分別請求被告應將系爭建物1 、2 、3 拆除，將土地騰空返
    還原告，為有理由，應予准許。又原告依據不當得利及繼承
    之法律關係，請求被告辛○○、張俊南、庚○○、戊○○、
    乙○○、丁○○、丙○○、張俊德給付346,632 元，及自起
    訴狀送達翌日即96年3 月7 日起至清償日止，按週年利率 5
    ％計算之利息，並自96年2 月1 日起至返還系爭建物1 坐落
    土地之日止，按月給付原告5,777 元；基於不當得利法律關
    係，請求被告壬○○給付267,311 元，及自起訴狀繕本送達
    翌日（96年2 月9 日寄存送達）即96年2 月19日起至清償日
    止，按週年利率5 ％計算之利息，並自96年2 月1 日起至返
    還系爭建物3 所坐落土地之日止，按月給付原告4,555 元；
    請求被告甲○○給付375,204 元，及自起訴狀送達翌日（96
    年2 月9 日寄存送達）即96年2 月19日起至清償日止，按週
    年利率5 ％計算之利息，並自96年2 月1 日起至返還系爭建
    物2 所坐落土地之日止，按月給付原告5,942 元，均有理由
    ，應予准許。逾此範圍之請求，為無理由，乃予駁回。
八、(一)原告陳明願供擔保，聲請宣告假執行，就原告勝訴部分，
    核無不合，爰酌定相當之擔保金額，予以准許。(二)被告辛○○、張俊南、庚○○、戊○○、乙○○、丁○○、丙○○、
    張俊德均陳明願供擔保免為假執行，經核原告勝訴部分，並
    無不合，爰酌定相當之擔保金額准許之。(三)至原告其餘假執
    行之聲請，因訴之駁回而失所依附，不應准許，應併予駁回
    。
九、本件事證已臻明確，兩造其餘攻擊防禦方法，核與判決結果
    不生影響，爰不一一論述，併此敘明。
十、據上論結，本件原告之訴為一部有理由，一部無理由，依民
    事訴訟法第385 條第1 項前段、第79條、第85條第1 項但書
    、第2項、第390 條第2 項、第392條第2項，判決如主文。
中　　華　　民　　國　　96　　年　　12　　月　　31　　日
                  民事第四庭  法  官      張茹棻
上開正本係照原本作成。
如不服本判決，應於送達後20日內，向本院提出上訴狀並表明上
訴理由，如於本判決宣示後送達前提起上訴者，應於判決送達後
10日內補提上訴理由書（須附繕本）。
中　　華　　民　　國　　96　　年　　12　　月　　31　　日
                              書記官       陳展榮
